臺灣高等法院臺中分院刑事判決　　　　94年度上訴字第1436號
上　訴　人　臺灣彰化地方法院檢察署檢察官
上　訴　人
即　被　告　乙○○
選任辯護人　陳端輝律師
上列上訴人等因被告搶奪等案件，不服臺灣彰化地方法院93年度
訴字第19號中華民國94年5月17日第一審判決（起訴案號：臺灣
彰化地方法院檢察署92年度偵字第6355、6450、7333號），提起
上訴，本院判決如下：
    主 　 文
原判決關於搶奪部分撤銷。
乙○○以強暴使人行無義務之事，處拘役拾日，如易科罰金，
以佰元折算壹日。
其他部分，上訴駁回。
    事 　 實
一、乙○○意圖為自己不法之所有，並基於概括之犯意，（一）
    先於民國（下同）九十二年八月七日上午十時許，因公共危
    險案件（另經檢察官為不起訴處分）在彰化縣警察局彰化分
    局八卦山派出所接受訊問時，徒手竊取該所警員丁○○所有
    置放於一樓電腦桌旁之隨身碟配件（內有電線、紅帶、隨身
    碟及光碟各一個）一組，得手後即放置於其皮包內，嗣其因
    該案被解送至臺灣彰化地方法院檢察署後，丁○○始發現上
    開物品遭竊而向該署法警室查詢，經法警在乙○○之皮包內
    發現上開物品，始查悉上情；（二）乙○○復於九十二年八
    月十一日下午六時許，在臺中市○○路與富榮路口，見己○○所駕駛車牌號碼為三三八─ＬＶ號之營業小客車（該車為
    己○○向丙○○所經營之義豐計程車行承租）並未熄火而停
    放在路旁，乙○○即趁己○○下車購物之際，徒手竊取該車
    ，得手後即供己代步之用。嗣經己○○報警後，於九十二年
    八月十二日凌晨五時許，為警在彰化縣埔心鄉○○村○○路
    ○段三十九號前查獲。
二、乙○○前曾多次前往戊○○在彰化縣彰化市○○路○段一九
    一巷十六號所經營之「全家便利商店」再興店內，以賒帳方
    式購買啤酒，其後戊○○向乙○○之祖父林修埕收款時，林
    修埕有向戊○○請求日後不要再將酒類賣給乙○○，惟乙○○於九十二年八月七日晚上八時四十分許，因欲飲酒，又至
    戊○○所經營之上開商店欲以賒帳方式購買酒類，戊○○雖
    知乙○○並無不法所有之意圖，但因先前曾受林修埕之請求
    ，乃在店內放置酒類之置物架旁，向乙○○表示不要拿酒，
    買飲料就好，而表達不同意賣酒給乙○○之意，並出手阻止
    乙○○從置物架上拿酒，詎乙○○當時因受幻聽干擾（其內
    容係聽到有人一直命令其去拿酒，並嘲笑其為何不敢行動，
    以致克制不住拿酒之衝動而聽從幻聽之命令），致陷於精神
    耗弱之程度，乃將戊○○之手撥開，強行自置物架上取下迦
    南水果酒四瓶，並至櫃檯表示賒帳之後，即攜酒四瓶離去，
    而以強暴方法，使戊○○行無義務之事。後因戊○○報警，
    經警於同日晚上九時許，在彰化市○○街三號內查獲乙○○
    。
三、案經彰化縣警察局溪湖分局及彰化縣警察局彰化分局分別報
    請臺灣彰化地方法院檢察署檢察官偵查起訴。
    理 　 由
壹、竊盜罪部分
一、訊據本案上訴人即被告乙○○（以下簡稱為被告）對於伊確
    有於九十二年八月十一日下午六時許，在臺中市○○路與富
    榮路口，竊取被害人己○○所駕駛上開營業小客車之行為，
    已經在本院審理時坦白承認。另外，被告雖然坦承伊於九十
    二年八月七日因公共危險案件被解送至臺灣彰化地方法院檢
    察署之後，該署法警室之法警有在其皮包內發現被害人丁○○所有上開隨身碟配件（內有電線、紅帶、隨身碟及光碟各
    一個）一組之情事，但被告矢口否認上開隨身碟配件係伊所
    竊取，並辯稱：伊在彰化縣警察局彰化分局八卦山派出所接
    受訊問時，曾將伊所有皮包內之物品倒出來給警員查看，其
    後伊將上開物品收回皮包內之時，可能係不小心才誤將警員
    丁○○所有之上開隨身碟配件收至皮包，實無竊取之不法犯
    意，應不為罪等語。
二、經查：
（一）本案被告上開竊取被害人丁○○所有隨身碟配件之事實，
      已據被害人丁○○指訴甚詳。依據被害人丁○○於偵查中
      所指訴：「我是卦山派出所的員警，住派出所樓上，昨晚
      我是將隨身碟及配件放在包裝盒內，今天早上十點下樓拿
      電腦桌旁的隨身碟，發現不見了，我就在垃圾桶找到一個
      包裝盒，其內的配件均不見了，因為被告是昨天最後一個
      人犯．．．．．．因此才會聯想到是他拿我的東西。我就
      打電話到地檢署法警室詢問，被告的包包內是否有一土灰
      色、打火機大小的東西，結果是有的」等語，被告顯有先
      打開包裝盒，再將包裝盒內之上開隨身碟配件放入其皮包
      內，另又將包裝盒丟棄於垃圾桶內之行為。其辯稱：係在
      收回己有物品之時，不小心誤將被害人丁○○所有之上開
      隨身碟配件收至皮包，並無竊取之不法犯意云云，難認可
      信。復有上開隨身碟配件照片三張在卷可據，事證明確，
      被告此部分之犯行堪以認定。
（二）又本案被告竊取被害人己○○所駕駛上開營業小客車之犯
      行，除據其於原審法院及本院審理時，均坦白承認外，並
      經被害人己○○、丙○○於警詢中指訴明確，且有贓物認
      領保管單、車籍查詢資料表各一紙及照片二張附卷可按，
      事證明確，被告此部分犯行亦堪認定。
（三）另被告選任辯護人雖為被告辯稱：被告有精神分裂症，為
      上開犯行之時，係處於精神耗弱之狀態，應依刑法第十九
      條第二項之規定減輕其刑等語。惟經原審法院向行政院衛
      生署草屯療養院及彰化市明德醫院函調被告至上開醫院診
      療之就診資料，連同本案相關卷宗送請彰化市秀傳紀念醫
      院鑑定被告上開犯罪時之精神狀態，該院精神科醫師依據
      被告之「個人史」、「犯案經過」、「心理測驗」、「身
      體檢查及實驗室檢查」、「精神狀態檢查」、「精神科診
      斷」等資料鑑定結果，結論係認：「．．．．．．林員於
      派出所接受警訊時趁機徒手竊取該所警員所有之隨身碟配
      件一組，再將其放入自己的皮包內，及於九十二年八月十
      一日，在臺中市○○路與富榮路口，見一輛小客車停放在
      路旁未熄火而趁機徒手竊取該車等犯行，因當時林員無精
      神症狀如幻聽或妄想等干擾，而屬自由意識下之行為，而
      未達到精神耗弱及心神喪失之程度」，上情有秀傳紀念醫
      院九十三年六月十一日（九三）明秀醫字第九三○八四五
      號函附精神鑑定報告一份附卷可按。如再參酌被告於警、
      偵訊及法院審理時，對於竊車之動機及經過均能為明確之
      供述，且將竊得之汽開駛回彰化縣埔心鄉，經警發現可疑
      ，即將鑰匙拋至田裡（見被告警訊筆錄）各情，益難認定
      被告在行竊此車之時，有精神耗弱或心神喪失之情事。被
      告選任辯護人就此部分為被告所為之辯護，為本院所不採
      。請求本院再將被告送請行政院衛生署草屯療養院等醫院
      鑑定被告犯罪時之精神狀態，本院亦認無此必要，併此敘
      明。又刑法上所謂精神耗弱，以行為時之心理狀態為判斷
      依據，行為人於行為時之心理狀態，亦與其精神疾病或行
      為時所處情狀有關，非謂其精神耗弱之狀態必毫無間斷，
      故就本案被告後述強制犯行，雖經彰化市秀傳紀念醫院鑑
      定被告此部分係在精神耗弱之狀態下所為，但仍不能因此
      即認定同上醫院就被告上開竊盜行為精神狀態所為之鑑定
      為不可採，亦併此敘明。
三、核被告上開二次竊盜犯行，均係犯刑法第三百二十條第一項
    之竊盜罪。又被告先後兩次竊盜之行為，時間緊接，所犯基
    本構成要件相同，顯係基於概括之犯意反覆為之，為連續犯
    ，依刑法第五十六條，應論以一罪，並加重其刑。
貳、強制罪部分
一、訊據本案被告雖坦承伊確有於九十二年八月七日晚上八時四
    十分許，在被害人戊○○所經營之上開商店以賒帳方式取走
    迦南水果酒四瓶之情事，但否認此部分有何犯罪情事，並辯
    稱：伊當時是要以賒帳方式購酒，而且伊要離開時，也有對
    戊○○說伊身上沒帶錢，要先欠著，應不為罪等語。
二、然查，本案被告先前雖曾多次前往被害人戊○○在彰化縣彰
    化市○○路○段一九一巷十六號所經營之「全家便利商店」
    再興店內，以賒帳方式購買啤酒，但因被害人戊○○向被告
    之祖父林修埕收款時，林修埕有向被害人戊○○請求日後不
    要再將酒類賣給被告，故被告於九十二年八月七日晚上八時
    四十分許，又至被害人戊○○所經營之上開商店欲以賒帳方
    式購買酒類之時，被害人戊○○雖知被告並無不法所有之意
    圖，但因先前曾受被告祖父之請求，乃在店內放置酒類之置
    物架旁，向被告表示不要拿酒，買飲料就好，而表達不同意
    賣酒給被告之意，並出手阻止被告從置物架上拿酒，詎被告
    仍將被害人戊○○之手撥開，強行自置物架上取下迦南水果
    酒四瓶，並至櫃檯表示賒帳之後，即攜酒四瓶離去，上情業
    據被害人戊○○於原審法院以證人身分應訊時，證述明確，
    且有拍攝上開四瓶迦南水果酒之照片一張及贓物認領保管單
    一紙在卷可稽。被害人戊○○所僱用之店員梁麗萍於警訊亦
    為相同之證述。若非被害人戊○○確有表達不同意賣酒給被
    告之意，被害人戊○○在收款無虞之情形下，亦無報警處理
    之理。況被告之祖父林修埕在原審法院審理時，亦有以輔佐
    人之身分陳稱：「因為醫師說被告不可以喝酒，所以我有對
    店長說不要賣酒給被告」等語（見原審卷宗第一三一頁），
    另被告無論在警訊及原審法院審理時，亦均供承被害人戊○○確有表達不同意賣酒給伊之意，足證被害人戊○○此部分
    之指述，與事實相符，足以採信。又經原審法院於審理時當
    庭勘驗案發當時之錄影光碟結果，雖顯示：「被告進入便利
    商店後，第一次到櫃台沒有拿物品，第二次拿了類似水果酒
    的物品放在櫃台上，但是沒有付款的動作，店長戊○○在櫃
    台前有與被告交談，其後被告就拿起水果酒轉身步行離去，
    店長戊○○及店員並沒有肢體的阻擋動作」等情，但被告在
    上開商店放置酒類之置物架旁，遭受被害人戊○○勸阻之情
    形，因非監視器攝錄角度所及，故未被攝入，此情亦據被害
    人戊○○於原審法院證述明確。況被害人戊○○既已表達不
    同意賣酒給被告之意，被告不予理會，強行將上開四瓶迦南
    水果酒取走之行為，本身即係有形腕力之實施。故原審法院
    上開勘驗結果，尚不足為有利被告之認定。事證明確，被告
    此部分犯行亦堪認定。
二、本件公訴人雖認被告上開所為，涉有搶奪罪嫌，惟刑法搶奪
    罪之成立，須行為人有為自已或第三人不法所有之意思，始
    足當之。茲查：本案被告之祖父林修埕在原審法院審理時，
    即以輔佐人之身分陳稱：被告前往該便利商店購買物品時，
    若未帶錢，會先記帳，再由戊○○前往向其請款，因此被告
    該次行為僅係賒帳，並無搶奪之意思等語。被害人戊○○於
    原審法院審理時，亦以證人之身分證述：「被告到我經營的
    便利商店購買物品時，如果有帶錢的話，就以現金購買，如
    果沒有帶錢的話，就先記帳，事後再找被告的爺爺林修埕（
    即輔佐人）付錢，林修埕均有付清．．．．．．」、「．．
    ．．．．這次又有對被告說他爺爺不准他拿酒，被告回答說
    不要告訴他爺爺，他爺爺會罵他，他拿酒至櫃臺時，並說先
    欠著」等情。依據上開各情，顯見被告之前曾有多次至該便
    利商店購買物品賒帳之記錄，而被害人戊○○事後亦均會向
    被告之祖父林修埕收取被告賒欠之款項，足證雙方已有默認
    此種交易模式，故被告辯稱此次亦是要賒帳，並無不法所有
    之意圖等語，應屬可信。核被告此部分所為，應係犯刑法第
    三百零四條第一項之強制罪，公訴人就此部分，指訴被告係
    犯刑法第三百二十五條第一項之搶奪罪，其起訴法條尚有未
    洽，應予變更。又本案經原審法院向行政院衛生署草屯療養
    院及彰化市明德醫院函調被告至上開醫院診療之就診資料，
    連同本案相關卷宗送請彰化市秀傳紀念醫院鑑定被告上開犯
    罪時之精神狀態，該院精神科醫師依據被告之「個人史」、
    「犯案經過」、「心理測驗」、「身體檢查及實驗室檢查」
    、「精神狀態檢查」、「精神科診斷」等資料鑑定結果，結
    論係認：「．．．．．．林員於全家便利商店徒手搶奪迦南
    水果酒四瓶之案發當時，．．．．．．有幻聽之干擾，其內
    容乃聽到有人一直命令他去拿酒，並嘲笑他為何不敢行動，
    以致克制不住拿酒之衝動而聽從幻聽之命令，而非反應妄想
    內容如誤認對方有意傷害自己或．．．．．．而作，惟案發
    後至警局制作筆錄時猶能意識清楚、注意力集中且對問題之
    回答切題連貫，人、時、地定向感及記憶皆無障礙，核林員
    之精神病史推斷，林員之犯行因當時受幻聽之直接影響，而
    達到精神耗弱之程度」，此情有秀傳紀念醫院九十三年六月
    十一日（九三）明秀醫字第九三○八四五號函附精神鑑定報
    告一份在卷可憑。被告為此部分強制犯行之時，既在精神耗
    弱之情況，此部分應依刑法第十九條第二項之規定減輕其刑
    。
、原審判決以被告上開竊盜犯行之犯罪事證已甚明確而堪認定
    ，乃審酌被告此部分竊盜犯罪之手段、情節、所生危害、及
    犯罪後之態度等一切犯罪情狀，並依據刑事訴訟法第二百九
    十九條第一項前段、刑法第五十六條、第三百二十條第一項
    、第四十一條第一項前段、罰金罰鍰提高標準條例第一條前
    段、第二條等規定，就此部分量處被告有期徒刑六月，並諭
    知易科罰金之折算標準，其認事用法均無不合，量刑亦屬妥
    適，公訴人提起上訴並未表明係一部上訴，依法視為全部上
    訴，但未敘明不服原審此部分判決之理由，公訴人此部分之
    上訴核無理由，應予駁回；又被告上訴否認部分竊盜犯行，
    且指摘原審此部分判決未依刑法第十九條第二項之規定減輕
    其刑失當，被告就此部分之上訴亦無理由，亦應予以駁回。
    至於被告所犯強制罪部分，公訴人上訴指摘原審判決被告此
    部分無罪不當，此部分之上訴為有理由，應由本院將原審此
    部分判決予以撤銷改判。爰審酌之品行、犯罪情節、所生危
    害、及犯後態度等一切犯罪情狀，在依刑法第十九條第二項
    之規定減輕其刑之後，量處拘役三十日，並諭知易科罰金之
    折算標準。又被告選任辯護人聲請本院傳喚證人戊○○並未
    遵傳到庭，且本案事證已明，爰不再傳喚。
肆、至於檢察官移送原審法院併辦部分（臺灣臺中地方法院檢察
    署九十三年度偵字第一七七一○號），其併辦意旨雖以：被
    告乙○○意圖為自己不法之所有，於九十二年七月七日十三
    時許，騎乘車牌號碼ＹＧＸ─一二一號機車，至臺中市○○
    區○○路四段八０六號「君子好球撞球場」，被告先向店內
    員工莊奕君表示要開桌玩撞球，莊奕君即開第四檯球桌供乙○○打撞球，嗣後被告要求莊奕君將店內展示櫃之鑰匙打開
    ，讓其觀看櫃內之撞球具，莊奕君答以不知鑰匙放置何處，
    被告以為莊奕君不想打開，即基於毀損之犯意（毀損部分業
    據撤回告訴），以撞球桿敲毀展示櫃之玻璃門，趁莊奕君不
    備之際，強行取走放置其內之撞球桿二支、球袋二只，得手
    後逃逸，因認被告涉有搶奪罪嫌，並與前揭起訴之搶奪罪部
    分有連續犯之裁判上一罪關係等語。惟查被告前揭經起訴之
    搶奪罪部分既經本院改判為強制罪，自難認與併案部分之搶
    奪犯行有連續犯之裁判上一罪關係，本院爰不併加審理（原
    審法院退回檢察官另行依法處理之後，檢察官亦未再移請本
    院併辦），亦併此敘明。
伍、據上論斷，應依刑事訴訟法第三百六十八條、第三百六十九
    條第一項前段、第三百六十四條、第二百九十九條第一項前
    段、刑法第三百零四條第一項、第十九條第二項、第四十一
    條第一項前段，罰金罰鍰提高標準條例第一條前段、第二條
    ，判決如主文。
本案經檢察官甲○○到庭執行職務。
中　　華　　民　　國　　94　　年　　10　　月　　19　　日
              刑事第三庭  審判長法　官　江　錫　麟
                                法　官　胡　忠　文
                                法　官　廖　柏　基
上列正本證明與原本無異。
檢察官關於搶奪部分得上訴。
其他不得上訴。
如不服本判決應於收受送達後十日內向本院提出上訴書狀，其未
敘述上訴之理由者並得於提起上訴後十日內向本院補提理由書（
均須按他造當事人之人數附繕本）。
                                書記官　詹　錫　朋
中　　華　　民　　國　　94　　年　　10　　月　　20　　日
附錄本案論罪科刑法條：
刑法第三百零四條第一項：
以強暴、脅迫使人行無義務之事或妨害人行使權利者，處三年以
下有期徒刑、拘役或三百元以下罰金。
刑法第三百二十條第一項：
意圖為自己或第三人不法之所有，而竊取他人之動產者，為竊盜
罪，處五年以下有期徒刑、拘役或五百元以下罰金。　　　　Ｉ
